臺北高等行政法院判決
　　　　　　　　　　　　　　　　　　 95年度訴字第01513號
　　　　　　　　　　　　　　　.
原　　　告　甲○○
訴訟代理人　蔡進良　律師
被　　　告　中央研究院
代　表　人　乙○○（院長）
訴訟代理人　李念祖　律師
　　　　　　郝燮戈　律師
　　　　　　黃翰威　律師
上列當事人間因不予續雇事件，原告提起行政訴訟。本院判決如
下：
    主  文
原告之訴駁回。
訴訟費用由原告負擔。
　　事  實
一、事實概要：原告於78年8 月1 日起受聘成為被告之民族學研
    究所（下稱民族所）副研究員，最近一次續聘即第4 次續聘
    任期自92年8 月1 日起至95年7 月31日止。民族所於91年10
    月28日91年第5 次所務會議審議原告第4 次續聘案時，決議
    就原告下次（第5 次）續聘，要求原告在未來三年須達到至
    少必須出版原預定91年底完成之「文化合成」及「文化的詮
    釋與實踐：日常生活的人類學探討」此二本專書，且須有正
    式學術審查之論文兩篇，作為下次續聘於所務會議投票之最
    基本條件。其後，被告之民族所於94年10月起進行原告第5
    次續聘案（聘期自95年8 月1 日至98年7 月31日止）審查程
    序，經該所於94年12月26日94年第5 次所務會議決議不通過
    原告之續聘案，並以94年12月29日民族字第0940000285號函
    通知原告未獲通過續聘案之理由，嗣被告以95年1 月11日人
    事字第0940448970 號 函通知原告不予續聘。原告不服民族
    所不予續聘之決議，向被告提出申訴，未獲通過，遂提起本
    件行政訴訟。
二、兩造聲明：
　　(一)原告聲明：被告應重新審議原告自95年8 月1 日至98年7
                月31日之續聘案（下稱第5 次續聘案）。
　　(二)被告聲明：駁回原告之訴。
三、兩造之爭點：被告所為原告第5次續聘案審議程序，是否違
                反聘審要點之規定？
　　(一)原告主張之理由：
      1.原告與被告間之聘用關係為行政契約（公法關係），原
        告依中央研究院研究所組織規程（下稱中研院研究所組
        織規程）第13條第1 項第3 款規定，有請求依聘審要點
        辦理續聘之權利，自得提起本案一般給付之訴：
        (1)依大法官釋字第395 號解釋理由書，各機關依聘用人
          員聘用條例或依其組織法規之規定，以契約定期或不
          定期聘用、雇用之專業或技術人員，應認為係基於行
          政契約成立之公務員關係，而有關其權利義務方面之
          爭訟，自應依行政爭訟程序尋求救濟。而按中研院組
          織法第2條及第13條第1項對於被告之學術研究任務以
          及各種研究所之設立條件均有明文或授權規定，可知
          被告做為我國學術研究最高機關，依法負有培養學術
          研究人才等國家任務。故被告乃據此訂有中研院研究
          所組織規程，並就各種研究人員之資格及聘期詳為規
          定，原告既係被告依其組織法規定所聘任之副研究員
          ，則依前開說明，被告與原告間存有因行政契約而成
          立之公法上法律關係。
        (2)按前揭組織規程第13條第1項第3款規定：「研究人員
          之聘期規定如下：…三、副研究員…在每次聘期屆滿
          前，應依聘審要點辦理續聘。…」此規定課予中研院
          暨各研究所於所聘任之副研究員聘期屆滿前應依聘審
          要點即「中央研究院研究人員新聘、續聘、升等及特
          聘審議作業要點」（下稱聘審要點）辦理續聘之義務
          ；則基於保護規範說（保護目的說），解釋上前開規
          定亦在（至少兼具）保護該當受聘副研究員之個人利
          益，依此而有主觀之公法上權利（參照大法官釋字第
          469 號解釋），參照同條項第1 款、第2 款有關助理
          、研究助理及助研究員均無上開相類規定，是組織規
          程第13條第1 項第3 款規定顯非單純課予被告義務之
          規範，其目的至少兼具有保護副研究員依聘審要點辦
          理續聘之個人利益，若被告（暨各研究所）違反之，
          該當副研究員據此規定自得請求依聘審要點辦理續聘
          事宜。
        (3)又上開副研究員之權利，係依法規之規定而生，而此
          項權利之行使，結合特定具體之事實，本應以當事人
          間存在聘約關係為前提，惟若當事人一方即被告（暨
          所屬各研究所）違反上開規定，侵害此項權利而對他
          方（副研究員）不予續聘決定，迨聘期屆至，雖聘約
          關係終止，前揭法規賦予副研究員之權利，仍不應隨
          同聘約關係終止而消滅，否則上開規定豈非失去規範
          意義而淪為訓示規定？是此法規所賦予之權利，無論
          在本質上或規範解釋上，容非隨同聘期屆至、聘約終
          止而消滅。從而，原告起訴時雖與被告間已不存在副
          研究員之聘約關係，惟仍可主張上開法規規定之權利
          ，並基此公法上法律關係（權利義務關係），依行政
          訴訟法第8 條第1 項前段規定，請求被告重新依聘審
          要點辦理續聘審議事宜。
        (4)至於被告（暨所屬民族學研究所）前已進行續聘審議
          作業、不續聘決定等相關行為，性質上僅係意思通知
          知、觀念通知或其他不直接發生法效之事實行為，實
          體上既不直接發生某種法律效果，原告於訴訟程序上
          亦僅得針對其違法侵害原告上開法規賦予之權利之事
          實上結果，依前開一般給付之訴請求重新審議該當續
          聘案等單純高權行為，以回復被侵害前狀態，併此敘
          明。
      2.被告（所屬民族學研究所）所為系爭94年12月間續聘案
        審議程序違反「聘審要點」有關規定：
        (1)按關於聘審小組如何組成，聘審要點雖無明定研究所
          所長不得擔任聘審小組委員及召集人，惟依該要點第
          15條第2 項規定：「續聘及升等案聘審小組應參酌受
          評審人之資料、審查意見書及受評審人之資料、審查
          意見書及受評審人之答辯，撰寫綜合報告，送交所長
          （處主任）、研究中心主任。」基於體系解釋及論理
          解釋，聘審小組本應為專業組成，而所長為行政主管
          且未必與受評審人專業領域相同，實不應同時擔任聘
          審小組委員，否則該當審查案進入所務會議決議時，
          恐因前程序由所長擔任聘審小組委員及召集人，難期
          公正，此即學理上所謂「禁止偏頗」原則。查本案系
          爭原告續聘案聘審小組，由當時民族所所長黃應貴擔
          任委員及召集人，是揆諸前開聘審要點規定及正當程
          序法理，本案聘審小組之組成容有組織不適法之問題
          。
        (2)再參照上開聘審要點第15條第2 項規定，聘審小組本
          應參酌「受評審人之資料、審查意見書及受評審人之
          答辯」而撰寫綜合報告，換言之，聘審小組應做實質
          審查。惟查本案原告續聘案聘審小組顯係以前91年10
          月28日第4 次續聘案所務會議決議所設下之續聘條件
          為審查基礎，且不做審查結論，此觀聘審綜合報告內
          容自明，顯然牴觸前開聘審小組設立之聘審要點第15
          條第2 項規定及其意旨。況查聘審要點等相關法規，
          亦無規定或賦予被告（各研究所）得創設個別不同之
          續聘條件，是本案系爭被告（所屬民族學研究所）所
          為上開續聘審議程序於法自有違誤。
      3.系爭續聘條件未成為契約關係之內容；且縱成為契約內
        容亦違反平等原則而無效，是被告不得依系爭續聘條件
        未成就而不予原告續聘：
        (1)觀諸「中央研究院組織法」、「中央研究院研究所組
          織規程」及「聘審要點」並無容許個別創設附條件之
          續聘規定，更無以前續聘附條件之成就與否作為續聘
          要件之規定；況且從渠等相關之規定可知，若得由各
          所（所務會議）創設形式上不同之續聘條件（如本案
          原告須有特定兩本專書出版），豈非使上開規定設立
          聘審小組、外審、聘審小組審查後撰寫綜合報告而至
          所務會議等程序實同具文或虛設，故被告並無創設個
          別不同續聘條件之權限，至為顯然。
        (2)次依聘審要點第6 條規定及民族所歷次所務會議之決
          議，均係將續聘案受評審人之「研究成果及榮譽勛獎
          」以及「研究活動及專業服務」上的貢獻作為綜合評
          分的參考，是民族所所務會議審議該所副研究員續聘
          案僅能以受評審人上開兩項成績作為續聘案審理之依
          據，具體而言，即所務會議僅能以受評審人之資料、
          審查意見書及受評審人之答辯、及續聘案聘審小組撰
          寫之綜合報告為資料，就受評審人之研究成果及榮譽
          勛獎及研究活動及專業服務上的貢獻作為是否續聘之
          條件。惟民族所於91年10月28日91年第5 次所務會議
          時就原告下次續聘案，在僅有四位研究員投票下，要
          求原告必須出版二本專書，及須要有正式學術審查之
          論文兩篇，作為下次續聘於所務會議投票之「有條件
          續聘」之決議，顯對原告之服務成績不予審究，已違
          反上開規定，是依前揭聘約所定內容，系爭續聘條件
          自不得解為已成立聘約關係之內容一部份，因此，被
          告尚不得以原告未達到該「有條件續聘」條件，而為
          原告不予續聘之決議。
        (3)況查，原告與被告間之聘任契約，其聘約所約定內容
          之事項，尚無由一方基於意思優越之地位，以單方行
          政行為之方式形成，然民族所於上開91年第5 次所務
          會議時所為「有條件續聘」之決議，係以一方基於意
          思優越之地位任意增加兩造間聘約內容所無事項，核
          前述行政契約法理及行政法院判決見解，自非適法。
          更何況，系爭「附條件」續聘之要求，業經原告認此
          有違聘約且因人而異未見公平而當場提出異議，是該
          「附條件」續聘之要求既未經原告同意，自無法以原
          告已同意為由主張成為聘約關係之內容而拘束原告。
        (4)又按，行政程序法第4 條、第6 條及第141 條第1 項
          規定可知，行政契約之內容如有牴觸行政法一般法律
          原則時，基於法律優先原則，該行政契約之內容應解
          為因違反強制或禁止規定而無效。查被告民族所就該
          所其他研究員升等或續聘案均未有如上開91年第5 次
          所務會議時決議，所設受審查人須出版二本專書及兩
          篇學術論文，以作為下次續聘於所務會議投票之「有
          條件續聘」之限制；縱有附條件續聘之例，如同樣為
          副研究員層級，卻僅被要求一年內發表一篇論文即可
          ，但先續聘一年，不知「有條件續聘」之標準何在？
          簡言之，被告所屬民族所創設「有條件續聘」之例，
          不僅違反被告自訂之聘審要點等法規，同時，是否附
          加條件以及何等內容條件，區辨之標準何在，既不明
          確也無法預見，就結果來看，客觀審認亦難看出其合
          理性，是被告以原告未達到此項有條件續聘之要求而
          拒絕原告續聘案，自有違平等原則，故縱認該條件已
          成為聘約內容之一部分，被告尚不得以原告未達到此
          項有條件續聘之要求而拒絕原告續聘案。
　　(二)被告主張之理由：
      1.被告就原告第五次續聘案，均已依聘審要點規定踐行相
        關審議程序：
        (1)依94年12月12日「甲○○先生續聘及長聘案聘審小組
          綜合報告」，可知依聘審要點第8 條所組成並由所長
          黃應貴擔任召集人之聘審小組，於94年12月12日決議
          將原告續聘案提交所務會議處理前，已依該要點第12
          條之規定選任審查人就原告之研究成果加以審查並作
          成審查意見，再由原告依聘審要點第14條之規定，就
          審查意見提出答辯。
        (2)94年12月26日召開之民族所94年第5 次所務會議，即
          依聘審要點第16條第1 項、第2 項及中央研究院研究
          所組織規程第23條第1 項第2 款之規定，由研究員級
          6 人票決原告之續聘案，票決結果為反對4 票，棄權
          2 票，續聘案未獲通過。就上開所務會議未通過原告
          續聘案之決議，民族所長黃應貴即依聘審要點第18條
          第3 項規定，以94年12月29日民族字第0940000285號
          函通知受評審人即原告。足證原告第五次副研究員續
          聘案，被告民族所已踐行相關審議程序，所為不予續
          聘之決定應屬合法。
      2.被告已依聘審要點相關規定辦理原告之續聘程序，然審
        議結果為不予續聘，今原告依法既不享有當然與被告締
        結聘任契約之權利，且原告過去3 年之研究成果未符被
        告所欲追求之研究成果之情形下，則被告本於學術自由
        ，當無庸與原告締結續聘之行政契約：
        (1)被告為辦理專任研究人員之聘任，向來皆循中研院組
          織法第13條第1 項授權訂定之組織規程之規定辦理。
          依該組織規程第13條第1 項第3 款規定，副研究員在
          每次聘期屆滿前，應依聘審要點辦理續聘，而該條所
          指聘審要點，即為被告聘用研究人員之程序上之依據
          。再依聘審要點第6 條第1 項規定，審議研究人員新
          聘、續聘、升等之重點，則明訂為「應」審查受評審
          人之「研究成果之原創性、嚴謹度及重要性」；同條
          第2 項則另定受評審人之「院內、外服務成績」，「
          得」列入審查。是於審查包括副研究員在內之續聘案
          時，必要審查事項應為受評審人之「研究成果之原創
          性、嚴謹度及重要性」，至於其「院內、外服務成績
          」，僅屬「得」列入審查之事項，由此可知被告作為
          全國學術研究最高機關，仍應以學術研究為主，並藉
          由研究成果之發表加以呈現，至於其他學術服務事務
          ，或對學術之發展亦有助益，但顯非被告依法應履行
          之法定任務。故若被告於審查受評審人之續聘案時，
          未將其「校內、外服務成績」列入審查事項，依法即
          應屬被告本於法律所授與之裁量權所為之專業決定，
          應無任何違法之處。
        (2)再者，關於副研究員之續聘，依聘審要點第2 章以下
          之規定，須先由各研究所之研究員組成聘審小組（第
          8 條），再由聘審小組參酌受評審人之意見擬定之審
          查人就受評審人之研究成果加以審查並由受審查人就
          審查意見提出答辯（第11條、第14條）後，由聘審小
          組參酌審查意見及受評審人之答辯，撰寫綜合報告後
          ，並由所務會議有表決權者參閱審查意見書表決是否
          予以續聘（第15條、第16條），綜觀上述聘用之程序
          ，可知所務會議於表決被告是否續聘受審查人一節，
          審查人之審查意見僅屬參閱之性質，至於是否續聘受
          審查之實質標準，仍應由所務會議本於中央研究院法
          定任務之達成，以受評審人之「研究成果之原創性、
          嚴謹度及重要性」為標準。
        (3)又綜觀中央研究院組織法、聘審要點及組織規程之規
          定中，均無賦予副研究員作為受審查人時，享有請求
          被告必須與其訂定聘任契約之權利。受審查人得與被
          告締結聘任之行政契約之前提，必須是所務會議依審
          議要點所定之程序及審議重點表決通過其續聘案時，
          受審查人始享有與被告締結聘任契約之權利。故果如
          原告所稱其因享有依聘審要點辦理續聘之權利，即享
          有當然與被告締結聘任契約之權利，則被告所享有學
          術自由將因此消失殆盡，被告應履行之法定任務亦將
          無由達成。
        (4)今被告本於學術自由之保障及法定任務之履行上，於
          原告前次續聘案審議時，即因：一、被告所著會議論
          文多未正式出版；二、原告於前二次續聘時所言欲出
          版專書，至今未實現；三、本次續聘所提出之著作中
          ，僅有一篇經學術審查；及四、二本資料性著作均為
          第二作者等理由，故於91年10月28日所務會議作成之
          「有條件續聘」之決議，其條件為：一、原告至少必
          須出版原預定本（91）年底完成之「文化合成」及「
          文化的詮釋與實踐：日常生活的人類學探索」此二本
          書；及二、必須要有正式學術審查之論文兩篇，作為
          下一次續聘之條件（下稱「系爭續聘條件」）。而上
          述二條件與聘審要點第6 條所定之「原創性、嚴謹度
          及重要性」並無相互排斥之性質，且被告為免事後之
          爭執，亦明確於上開所務會議作成書面之決議以示原
          告。原告對於此一「有條件續聘」當時既未提出申訴
          ，則該有條件續聘之決定即應確定，且上二項條件即
          應屬本院與原告間自92年8 月1 日起至95年7 月31日
          止聘任契約之一部份，自不容原告於聘期經過而未依
          約達成研究目標時始加以爭執。
      3.系爭續聘條件係屬原告與被告間前次續聘案所締結聘任
        契約之一部分，且其內容與平等原則並無違背，故被告
        因系爭續聘條件為成就而不與原告續聘，應屬合法。
        (1)按原告對於「有條件續聘」之系爭續聘條件既未提出
          申訴，則該有條件續聘之決定即應確定，且上二項條
          件即應屬本院與原告間自92年8 月1 日起至95年7 月
          31日止聘任契約之一部份，自不容原告於聘期經過而
          未依約達成研究目標時始加以爭執，故原告未依雙方
          約定完成一定之研究成果為由，決定不予續聘，洵屬
          合法，已見前述。
        (2)再按被告就所屬專任研究人員之續聘審議實務上，對
          於受評審人以「有條件續聘」之方式予以續聘並非獨
          見於本案。事實上，被告民族所為求保證研究人員之
          學術競爭力，一向使用有條件續聘之方式，一方面勉
          勵所內研究人員於學術研究上之精進，一方面亦作為
          淘汰缺乏學術能力之研究人員。而於本件爭議發生前
          ，民族所已曾就三位研究人員採有條件續聘之方式。
        (3)大法官釋字第485 號解釋文揭示憲法第7 條平等原則
          ，係保障人民在法律地位上之實質平等，亦即「等者
          等之，不等者不等之」之實質平等。故若將憲法之平
          等原則適用於被告續聘專任研究人員之事務上，被告
          本即係就各個不同受評審人於學術研究上之不同表現
          ，評審其是否合乎聘審要點第6 條所定「受評審人之
          研究成果之原創性、嚴謹度及重要性」之審議重點，
          進而決定是否予以續聘。而觀系爭續聘條件之內容，
          可知其性質上屬於研究成果之發表，此乃展現原告研
          究成果之主要方式，應可為上開要點第6 條所定「原
          創性、嚴謹度及重要性」之概念所包攝，並未抵觸其
          概念內涵，更非於上開聘審要點第6 條規定外，另行
          創設不同續聘條件。而被告事先以系爭續聘條件作為
          是否續聘原告之最基本條件，即係依平等原則下之實
          質平等之精神考量被告與其他受評審人不同之研究成
          果，暨被告所享學術自由之保障及法定任務達成之必
          要性下所作之決定，並經先告知原告而為原告當時所
          不爭執，故今被告因原告於前次續聘期間內未達成系
          爭續聘條件，而以原告未達續聘之最基本條件而決定
          不予續聘，並無違背平等原則。
　　理  由
一、本件原告於78年8 月1 日起受聘為被告之民族所副研究員，
    並經4 次續聘（第4 次續聘任期自92年8 月1 日起至95年7
    月31日止）。被告之民族所於91年10月28日91年第5 次所務
    會議審議原告第4 次續聘案時，決議以「附帶條件」方式進
    行投票（條件內容：要求原告在未來三年須達到至少必須出
    版原預定91年底完成之「文化合成」及「文化的詮釋與實踐
    ：日常生活的人類學探討」二本專書，且須有正式學術審查
    之論文兩篇，作為下次即第5 次續聘於所務會議投票之最基
    本條件），而通過原告之續聘案。嗣民族所於94年10月起進
    行原告第5 次續聘案審查程序，經該所於94年12月26日94年
    第5 次所務會議決議不通過原告之續聘案，並以94年12月29
    日民族字第0940 000285 號函通知原告未獲通過續聘案之理
    由，嗣被告於95年1 月11日以人事字第0940448970號函通知
    原告不予續聘之事實，為兩造所不爭，並有被告之民族所前
    開各次所務會議紀錄、通知函及被告前開函附卷可稽（見本
    院卷191-194 、245 、246 、153 頁），堪信為真實。
二、原告起訴主張：民族所於91年第5 次所務會議所決議原告第
    5 次續聘案之續聘條件，並非被告自治法規或其他法令所規
    定，亦未經原告同意，且違反平等原則，應屬無效。民族所
    進行原告本次續聘案，其聘審小組由所長擔任委員及召集人
    ，其組織已不適法，且該小組未參酌審查意見書而為實質審
    查，僅以前開無效之續聘條件為審查基礎，且不做審查結論
    ，民族所並以此條件未成就為由，而對原告為不予續聘決議
    ，均已違反聘審要點第3 條、第6 條及第15條等相關規定，
    原告基於與被告間之公法上聘用關係，依中研院研究所組織
    規程第13條第1 項第3 款規定，有請求被告依聘審要點辦理
    續聘之權利，自得依行政訴訟法第8 條提起本件給付之訴等
    語。
三、按「中央研究院為中華民國學術研究最高機關，任務如下：
    1.人文及科學研究。2.指導、聯絡及獎勵學術研究。3.培養
    高級學術研究人才。」「中央研究院研究人員分研究員、副
    研究員、助研究員、研究助理及助理五等，由研究院所務會
    議通過，提交聘任資格審查委員及院務會議審議通過後，報
    請院長聘任之。」分別為中研院組織法第2 條及第14條第2
    項所明定。是被告之副研究員，乃被告基於上述設立目的，
    以聘任方式與受聘人成立契約關係，擔任副研究員之一定職
    位，並為學術研究發展等一定之職務，應認屬公法關係之行
    政契約。復觀諸中研院研究所組織規程第13條第1 項第3 款
    規定：「研究人員之聘期規定如下：…三、副研究員…在每
    次聘期屆滿前，應依聘審要點辦理續聘。…」及聘審要點第
    1 條規定：「為提昇本院學術研究水準，保障研究人員工作
    權利，茲依本院組織法…本院研究所組織規程…第13條規定
    …訂定本要點。」可知，上開組織規程第13條第1 項第3 款
    規定，課予被告於所聘任之副研究員於每次聘期屆滿前，應
    依聘審要點辦理續聘審議程序之義務，其目的不僅在於維護
    提昇中研院之學術研究水準，並同時兼顧保障該副研究員之
    工作權利，故依保護規範理論，應認被告所聘任之副研究員
    於其聘期屆滿前，亦有據此規定請求被告依前開聘審要點辦
    理續聘審議程序之公法上權利存在。因此，本件厥應審究者
    ，係被告所為原告第5 次續聘案之審議程序，是否違反聘審
    要點之規定？
四、經查：
    (一)按被告審議其副研究員續聘之程序，依聘審要點之規定，
      應先由各研究所及研究所籌備處、研究中心之各該研究所
      （處）務會議、研究中心業務會議或學術諮詢委員會決定
      聘審小組產生方式，並依該方式成立5 至9 位委員組成之
      聘審小組進行初步審查；而關於聘審小組委員之資格，副
      研究員續聘案聘審小組委員得由各研究所（處）、研究中
      心內研究員或特聘研究員擔任，嗣由聘審小組參酌受評審
      人之意見擬定之審查人就受評審人之研究成果加以審查，
      並由受審查人就審查意見提出答辯後，由聘審小組參酌受
      評審人之資料、審查意見及受評審人之答辯，撰寫綜合報
      告，送交所長（處主任）、研究中心主任，即提送於所（
      處）務會議、研究中心業務會議或學諮會以無記名方式投
      票，經有表決權者三分之二以上出席，及出席人數超過二
      分之一同意者，方為通過，即得陳請院長核聘；如續聘案
      未獲上開會議表決通過者，所長（處主任）、研究中心主
      任應於表決之日起四日內，將審查結果及理由以書面通知
      受評審人，此觀諸前揭聘審要點第3 條、第8 條第3 項、
      第12條、第14條、第16條及第18條規定甚明。
    (二)查被告之民族所辦理原告之續聘案，係由所長黃應貴擔任
      聘審小組之召集人，並已依聘審要點第12條規定，選任審
      查人就原告之研究成果加以審查並作成審查意見，再由原
      告依聘審要點第14條規定，就審查意見提出答辯後，經該
      聘審小組參酌審查意見、原告之資料及答辯，撰寫94年12
      月12日「甲○○先生續聘及長聘案聘審小組綜合報告」送
      交所務會議處理。經民族所於94年12月26日召開94年第5
      次所務會議，依聘審要點第16條第1 項、第2 項及中研院
      研究所組織規程第23條第1 項第2 款規定，由研究員級6
      人票決原告之續聘案，票決結果為反對4 票，棄權2 票，
      原告之續聘案未獲通過。嗣民族所所長黃應貴就上開所務
      會議未通過原告續聘案之決議，亦依聘審要點第18條第3
      項規定，以94年12月29日民族字第0940000285號函通知受
      評審人即原告等情，為原告所不爭，並有前開綜合報告、
      續聘審查表、原告就審查意見所為之答辯、民族所94年第
      5 次所務會議紀錄及前開通知函附卷可稽（見本院卷236-
      246 頁），經核被告就原告系爭續聘案，已依前開聘審要
      點之規定踐行相關審議程序，而為不予續聘之決議，於法
      並無不合。
    (三)原告雖主張被告審議原告本次續聘案，其聘審小組由民族
      所所長黃應貴擔任委員及召集人，其組織不適法云云。惟
      查，依前揭聘審要點第3條第3項規定，聘審小組由5至9位
      委員組成，委員中以一人為召集人，委員及召集人之產生
      方式，由各研究所（處）、研究中心之所（處）務會議、
      研究中心業務會議或學術諮詢委員會決定之；而關於於副
      研究員續聘案聘審小組委員之資格，依同要點第8 條第3
      項規定，得由各研究所（處）、研究中心內研究員或特聘
      研究員擔任，並未有任何明文規定排除或限制各研各研究
      所長或研究中心主任不得擔任聘審小組之委員或召集人，
      且依中研院研究所組織規程則第3 條第2 項規定，研究所
      所長須為該所特派聘研究員或專任研究員外，並須具備同
      條項各款所列曾任該所特派聘研究員或專任研究員至少三
      年以上；或曾任與該所同科目或關係密切科目之研究機構
      專任研究員或大學教授至少三年以上之資格，始符合聘任
      為所長之要件，則民族所所長黃應貴既為該所之研究員，
      並具備該所專業領域之學識經驗，自得擔任原告系爭續聘
      案之聘審小組委員，洵無疑義，核與其是否兼任所長之行
      政職無關，原告指稱所長未必與受評審人專業領域相同，
      並以該審查案進入所務會議決議時，恐因前程序由所長擔
      任聘審小組委員及召集人，而難期公正，顯不符正當程序
      法理云云，純屬臆斷之詞，原告執此指摘聘審小組之組織
      不適法，即非有據。
    (四)依前揭中研院組織法第2 條規定，被告為中華民國學術研
      究最高機關，並負有人文及科學研究、指導聯絡及獎勵學
      術研究暨培養高級學術研究人才為法定之任務。是被告應
      享有憲法所保障之學術自由，以保障其追求學術研究成果
      之達成及維持研究水準，進而履行上述法定任務，故被告
      於其專任研究人員之聘任，自得本於學術自由及達成法定
      任務之需要，聘任適任之研究人員。復參諸聘審要點第6
      條規定：「研究人員新聘、續聘、升等案應審查受評審人
      之研究成果…之原創性、嚴謹度及重要性。受評審人之院
      內、外服務成績，包括在各該研究所（處）、研究中心及
      院內公共事務之貢獻，院內、外學術專業服務…亦得列入
      審查。…」可知，被告於審查包括副研究員之續聘案時，
      其審議之必要事項及重點在於受評審人之「研究成果之原
      創性、嚴謹度及重要性」，至於受評審人之「院內、外服
      務成績」，僅屬「得」列入審查之事項，而為被告之裁量
      權範圍。而依前所述，被告為全國學術研究最高機關，自
      應以學術研究為主，並藉由研究成果之發表加以呈現，至
      於其他學術服務事務，或對學術之發展亦有助益，但顯非
      被告依法應履行之法定任務。故被告於審查受評審人之續
      聘案時，如因認受評審人之學術研究成果已不具備審議重
      點即「原創性、嚴謹度及重要性」之標準，而未將其「校
      內、外服務成績」列入審查事項，係屬被告本於法定裁量
      權所為之專業決定，且未逾越上揭法規授權之目的，應無
      任何違法之處。原告指摘被告審議時，並未審查其「院內
      、外服務成績」，已違反聘審要點第6 條規定云云，亦無
      足採。
    (五)再查，被告於審議原告第4 次續聘案（聘期自92年8 月1
      日起至民國95年7 月31日止）審議時，因：(1)原告所著會
      議論文多未正式出版；(2)原告於前二次續聘時所言欲出版
      專書，至今未實現；(3)本次續聘所提出之著作中，僅有一
      篇經學術審查；(4)二本資料性著作均為第二作者等理由，
      故於91 年10 月28日所務會議作成之「有條件續聘」之決
      議，其條件為：(1)原告至少必須出版原預定本（91）年底
      完成之「文化合成」及「文化的詮釋與實踐：日常生活的
      人類學探索」此二本書；(2)原告必須要有正式學術審查之
      論文兩篇，作為下一次續聘之條件等情，此有聘審小組就
      原告第4 次續聘案所為書面綜合報告及前開所務會議紀錄
      附卷可參（見本院卷第190 、191 頁），經核上述續聘條
      件並未抵觸前開聘審要點第6 條所定「應審查受評審人之
      研究成果之原創性、嚴謹度及重要性」之標準，且均在原
      告歷次續聘答辯所主張欲出版之著作及專業研究範疇，徵
      諸被告本於全國學術研究最高機關，為達成其學術研究成
      果及維持研究水準之法定任務，而聘任原告擔任副研究員
      ，並為學術研究發展之一定職務之契約目的，亦無不合。
      況被告之民族所為杜爭議，亦明確於91年10月28日所務會
      議作成書面之決議以示原告，原告對於此「有條件續聘」
      既未提出申訴，則該有條件續聘之決定即已確定，且上開
      續聘條件應屬被告與原告間自92年8 月1 日起至95年7 月
      31日止聘任契約之一部份，應不容原告於聘期經過而未依
      約達成研究目標時再予爭執。況且，被告之民族所為求提
      昇及維護該所研究人員之學術競爭力，向例有使用有條件
      續聘之方式，以勉勵所內研究人員於學術研究上之精進，
      並作為淘汰缺乏學術能力之研究人員。且於本件爭議發生
      前，民族所已曾就三位研究人員採有條件續聘之方式，亦
      有被告提出之各該所務會議紀錄附卷可稽（見本院卷第
      195-198 頁），原告主張被告係創設法令所無之個別續聘
      條件，且未經原告同意，應屬無效云云，尚不足採。
    (六)又按，「憲法第7 條平等原則並非指絕對、機械之形式上
      平等，而係保障人民在法律地位上之實質平等。」業經大
      法官釋字第485 號解釋在案。因此，被告於辦理續聘專任
      研究人員之事務上，本應就各個不同受評審人於學術研究
      上之不同表現，評審其是否合乎聘審要點第6 條所定「受
      評審人之研究成果之原創性、嚴謹度及重要性」之審議重
      點，進而決定是否予以續聘。復觀諸系爭續聘條件之內容
      ，可知其性質上屬於研究成果之發表，此乃展現原告研究
      成果之主要方式，應為聘審要點第6 條所定「原創性、嚴
      謹度及重要性」之概念所包攝，尚未牴觸上開規定，並非
      於上開要點第6 條所定「原創性、嚴謹度及重要性」以外
      另行創設不同續聘條件。而被告事先以系爭續聘條件作為
      是否續聘原告之最基本條件，即係依平等原則下之實質平
      等之精神考量被告與其他受評審人不同之研究成果，暨被
      告所享學術自由之保障及法定任務達成之必要性下所作之
      決定，並經先告知原告而為原告當時所不爭執，故被告於
      審議原告此次續聘案，以原告於前次續聘期間內未達成系
      爭續聘條件，而未依約定完成一定之研究成果為由，而決
      定不予續聘，並無違背平等原則。
    (七)末查，綜觀前揭聘審要點第2 章以下第7 條至第19條規定
      各研究所（處）、研究中心之審議程序，僅於第15條規定
      由聘審小組參酌受評審人之資料、審查意見及受評審人之
      答辯，撰寫綜合報告，送交所長（處主任）、研究中心主
      任提送於所（處）務會議、研究中心業務會議討論，並未
      要求聘審小組須做出是否續聘之審查結論；至於所（處）
      務會議或研究中心業務會議於表決被告是否續聘受評審人
      ，審查人之審查意見書組僅屬提供有表決者參閱之性質，
      至於是否續聘受評審人之實質標準，仍應由所（處）務會
      議、研究中心業務會議本於被告法定任務之達成，以受評
      審人之「研究成果之原創性、嚴謹度及重要性」為判斷標
      準，並不受審查人審查意見之拘束，自不待言。原告指摘
      聘審小組未參酌審查意見書有二份對其肯定之評鑑而為實
      質審查，僅以前開91年第5 次所務會議所決議創設之系爭
      續聘條件，且不做審查結論，違反聘審要點第15條第2 項
      規定云云，亦非有據。
五、綜上所述，原告所陳各節，均無足採。被告審議原告第5 次
    續聘案，已依前開聘審要點之規定踐行相關審議程序，而為
    不予續聘之決議，並無不合，原告起訴請求被告應重新審議
    其第5 次續聘案，於法尚非有據，應予駁回。
據上論結，本件原告之訴為無理由，爰依行政訴訟法第98條第3
項前段，判決如主文。
中　　華　　民　　國　　96　　年　 　7　　月　 11  　 日
                        第二庭審判長法  官　徐瑞晃
                                    法  官　陳金圍
                                    法  官　蕭惠芳
上為正本係照原本作成。
如不服本判決，應於送達後20日內，向本院提出上訴狀並表明上
訴理由，如於本判決宣示後送達前提起上訴者，應於判決送達後
20日內補提上訴理由書（須按他造人數附繕本）。
中　　華　　民　　國　　96　　年　 　7　　月　 11  　 日
          　　　　　　      　　　　書記官  李淑貞
